/# Wstęp

## Import bibliotek i danych

```{r, warning=F, message=F}
library(ggplot2)
library(gridExtra)

diamonds <- read.csv('diamonds.csv', colClasses=c(X='NULL'))
```

W naszym projekcie wykorzystamy zbiór danych zawierający parametry niemal 54 tysięcy diamentów pochodzących z katalogu "Tifanny & Co." z 2017 roku.

## Opis zmiennych

| zmienna   | opis                                                  |
|:----------|-------------------------------------------------------|
| `carat`   | waga diamentu (w karatach)                            |
| `cut`     | jakość szlifu diamentu (zmienna kategoryczna)         |
| `color`   | kolor diamentu (zmienna kategoryczna)                 |
| `clarity` | poziom przejrzystości diamentu (zmienna kategoryczna) |
| `depth`   | proporcja wysokości diamentu do jego obwodu (w %)     |
| `table`   | maksymalna szerokość górnej części diamentu (w mm)    |
| `x`       | długość diamentu (w mm)                               |
| `y`       | szerokość diamentu (w mm)                             |
| `z`       | wysokość diamentu (w mm)                              |

## Wstępne przekształcenia zmiennych

Dostrzegliśmy, że niektóre diamenty nie mają podanych niektórych wymiarów (podana jest wartość 0 mm), dlatego będziemy musieli pozbyć się ich ze zbioru danych.

```{r}
diamonds$x[diamonds$x == 0] = NA
diamonds$y[diamonds$y == 0] = NA
diamonds$z[diamonds$z == 0] = NA
```

Faktoryzujemy zmienne kategoryczne, a ich wartości ustawiamy w kolejności od "najlepszej" do "najgorszej", co ułatwi potem odczytywanie wykresów.

```{r}
diamonds$cut <- factor(diamonds$cut, c('Ideal', 'Premium', 'Very Good', 'Good', 'Fair'))
diamonds$color <- factor(diamonds$color, c('D', 'E', 'F', 'G', 'H', 'I', 'J'))
diamonds$clarity <- factor(diamonds$clarity, c('IF', 'VVS1', 'VVS2', 'VS1', 'VS2', 'SI1', 'SI2', 'I1'))
```

Z tak przekształconego zbioru danych usuwamy wszystkie wiersze z wartościami `NA`.

```{r}
nrow(diamonds)
diamonds <- na.omit(diamonds)
nrow(diamonds)
```

Z naszego zbioru, zawierającego początkowo 53 940 diamentów, usunęliśmy 20, które nie zawierały pewnych parametrów. Stąd naszą analizę przeprowadzimy na pozostałych 53 920 diamentach.

# Analiza eksploracyjna

## Zależności między wymiarami diamentu

Intuicja podpowiada, że wymiary diamentu powinny być ze sobą w jakiś sposób skorelowane. Tezę tę zdaje się potwierdzać macierz korelacji zmiennych `x`, `y`, `z`.

```{r}
cor(diamonds[c(8:10)])
```

Zbudujemy jeszcze modele badające zależności między tymi zmiennymi.

```{r}
model_0.xy <- lm(x ~ y, diamonds)
summary(model_0.xy)
plot_1.xy <- ggplot(diamonds, aes(x, y)) +
              geom_point() +
              geom_smooth(method='lm', formula='y~x')

model_0.xz <- lm(x ~ z, diamonds)
summary(model_0.xz)
plot_1.xz <- ggplot(diamonds, aes(x, z)) +
              geom_point() +
              geom_smooth(method='lm', formula='y~x')

model_0.yz <- lm(y ~ z, diamonds)
summary(model_0.yz)
plot_1.yz <- ggplot(diamonds, aes(y, z)) +
              geom_point() +
              geom_smooth(method='lm', formula='y~x')

grid.arrange(plot_1.xy, plot_1.xz, plot_1.yz, nrow=3)
```

Wszystkie trzy wymiary diamentu są od siebie liniowo zależne. Modele mają istotność statystyczną, a i wariancja jest nimi objaśniana w znacznej części. Na wykresach obserwacje (poza pojedynczymi wyjątkami) układają się wzdłuż linii regresji.

Celem ułatwienia dalszej analizy stworzymy zmienną `volume`, czyli objętość najmniejszego prostopadłościanu, w jakim zmieściłby się dany diament. Zmienną `volume` będziemy dalej nazywać "rozmiarem" diamentu.

```{r}
diamonds$volume = diamonds$x * diamonds$y * diamonds$z
```

## Zależność wagi od rozmiaru

Kolejną zależnością, która wydaje się dość oczywista jest wpływ rozmiaru diamentu na liczbę karatów.

```{r, message=F}
ggplot(diamonds, aes(volume, carat)) +
  geom_point() +
  geom_smooth(method='lm')
```

```{r}
model_0.car.vol <- lm(carat ~ volume, diamonds)
summary(model_0.car.vol)
```

Wykres i parametry modelu potwierdzają ogromną zależność wagi od rozmiaru diamentu.

## Zależność ceny od wagi

```{r, message=F}
ggplot(diamonds, aes(carat, price)) +
  geom_point() +
  geom_smooth(method='lm')
```

Na powyższym wykresie widoczna jest zależność ceny od wagi. Sprawdźmy to jeszcze za pomocą modelu liniowego:

```{r}
model_price.carat <- lm(price ~ carat, diamonds)
summary(model_price.carat)
```

Model jest istotny statystycznie, a do tego objaśnia znaczną część wariancji. Wiemy zatem, ze cena jest liniowo zależna od wagi diamentu. Teraz zobaczmy, jak wykres zależności ceny od wagi prezentuje się z podziałem na kolor, jakość szlifu oraz poziom przejrzystości.

```{r}
plot_2_color <- ggplot(diamonds, aes(carat, price, color=color)) +
  labs(title='Cena diamentów w zależności od wagi', subtitle='Uwzględniony podział na kolor') +
  xlab('Waga') +
  ylab('Cena') +
  geom_point()
plot_2_cut <- ggplot(diamonds, aes(carat, price, color=cut)) +
  labs(subtitle='Uwzględniony podział na jakość szlifu') +
  xlab('Waga') +
  ylab('Cena') +
  geom_point()
plot_2_clarity <- ggplot(diamonds, aes(carat, price, color=clarity)) +
  labs(subtitle='Uwzględniony podział na poziom przejrzystości') +
  xlab('Waga') +
  ylab('Cena') +
  geom_point()

grid.arrange(plot_2_color, plot_2_cut, plot_2_clarity, nrow=3)

```

Widać dość wyraźny podział na klasy w zależności od przejrzystości oraz lekki podział ze względu na kolor. Zdaje się, że jakość szlifu nie powinna mieć wpływu na cenę.

## Cena diamentu a kolor, poziom przejrzystości i jakość szlifu

Sprawdzimy cenę poszczególnych dla poziomów przejrzystości:

```{r}
ggplot(diamonds, aes(clarity, price, fill=clarity)) +
  labs(title='Wykres pudełkowy ceny w zależności od przejrzystości') +
  xlab('Przejrzystość') +
  ylab('Cena') +
  geom_boxplot()
```

Jak widać cena ma pewną zależność od przejrzystości. Problemem może być jednak waga samego diamentu, która może być nieproporcjonalna dla różnych klas przejrzystości. Zdefiniujemy zatem nową zmienną, która objaśniać będzie cenę diamentu przypadającą na jeden karat jego wagi.

```{r}
diamonds$price_carat <- diamonds$price / diamonds$carat
y_lab <- 'Cena za karat'

 plot_3_color <- ggplot(diamonds, aes(carat, price_carat, color=color)) + labs(title='Cena diamentów w zależności od wagi', subtitle='Uwzględniony podział na kolor') + xlab('Waga') + ylab(y_lab) + geom_point() 
plot_3_cut <- ggplot(diamonds, aes(carat, price_carat, color=cut)) + labs(subtitle='Uwzględniony podział na jakość szlifu') + xlab('Waga') + ylab(y_lab) + geom_point() 
plot_3_clarity <- ggplot(diamonds, aes(carat, price_carat, color=clarity)) + labs(subtitle='Uwzględniony podział na poziom przejrzystości') + xlab('Waga') + ylab(y_lab) + geom_point()

grid.arrange(plot_3_color, plot_3_cut, plot_3_clarity, nrow=3)

```

```{r}
diamonds$price_carat <- diamonds$price / diamonds$carat
ggplot(diamonds, aes(clarity, price_carat, fill=clarity)) +
  labs(title='Wykres pudełkowy ceny za karat w zależności od przejrzystości') +
  xlab('Przejrzystość') +
  ylab('Dolar na karat') +
  geom_boxplot()
```

Cena na karat jednak nie różni się na tyle znacząco, by stwierdzić, iż zależy od przejrzystości.

Sprawdźmy jak wygląda sytuacja dla zmiennej \`color\`.

```{r}
boxplot_color_price <- ggplot(diamonds, aes(color, price, fill=color)) +
  labs(title='Wykres pudełkowy ceny w zależności od koloru') +
  xlab('Kolor') +
  ylab('Cena') +
  geom_boxplot()

boxplot_color_cprice <- ggplot(diamonds,aes(color, price_carat, fill=color)) +
  labs(title='Wykres pudełkowy ceny za karat w zależności od koloru') +
  xlab('Kolor') +
  ylab('Dolar za karat') +
  geom_boxplot()

grid.arrange(boxplot_color_price, boxplot_color_cprice, nrow=2)
```

Widać pewną zależność ceny od koloru, jednak brak jakiejkolwiek zależności dla ceny za karat od koloru. Sprawdźmy jak wygląda cena przy poszczególnych jakościach szlifu.

```{r}
boxplot_cut_price <- ggplot(diamonds, aes(cut, price, fill=cut)) +
  labs(title='Wykres pudełkowy ceny w zależności od jakości szlifu') +
  xlab('Jakość szlifu') +
  ylab('Cena') +
  geom_boxplot()

boxplot_cut_cprice <- ggplot(diamonds, aes(cut, price_carat, fill=cut)) +
  labs(title='Wykres pudełkowy ceny za karat w zależności od jakości szlifu') +
  xlab('Jakość szlifu') +
  ylab('Dolar na karat') +
  geom_boxplot()

grid.arrange(boxplot_cut_price,boxplot_cut_cprice,nrow=2)
```

Widać lekkie odchylenie ceny w zależności od jakości szlifu, ale brak widocznej zależności dla ceny za karat.

```{r}


```

## Waga diamentu a kolor, poziom przejrzystości i jakość szlifu

Powyższe rozważania sugerują nam, że kolor, poziom przejrzystości i jakość szlifu nie mają wpływu na cenę, ale na liniowo od niej zależną wagę diamentu.

```{r}
ggplot(diamonds, aes(color, carat, fill=color)) +
  labs(title='Wykres pudełkowy wagi diamentu w zależności od koloru') +
  xlab('Kolor') +
  ylab('Waga') +
  geom_boxplot()
```

```{r}
ggplot(diamonds, aes(clarity, carat, fill=clarity)) +
  labs(title='Wykres pudełkowy wagi diamentu w zależności od przejrzystości') +
  xlab('Przejrzystość') +
  ylab('Waga') +
  geom_boxplot()
```

Z powyższych wykresów można wywnioskować, że waga diamentów może mieć zależność od koloru i poziomu przejrzystości. Co ciekawe, to diamenty, których cechy (zmienne kategoryczne) oceniono "najgorzej", na wykresach występują jako najcięższe. To będzie pierwsza z naszych hipotez badawczych. Modele je weryfikujące zbudujemy w dalszej części pracy.

```{r}
ggplot(diamonds, aes(cut, carat, fill=cut)) +
  labs(title='Wykres pudełkowy wagi diamentu w zależności od jakości szlifu') +
  xlab('Jakość szlifu') +
  ylab('Waga') +
  geom_boxplot()
```

Z wykresu można odczytać, że waga nie zmienia się znacznie dla poszczególnych poziomów jakości szlifu.

## Jakość szlifu a rozmiar diamentu

Dotychczas jakość szlifu nie wydawała się być istotną cechą wpływającą na cenę czy wagę diamentu. Zobaczmy, jak sprawa się ma w kontekście rozmiaru

```{r}
ggplot(diamonds, aes(cut, volume, fill=cut)) +
  labs(title='Wykres pudełkowy objętości w zależności od jakości szlifu ') +
  xlab('Jakość szlifu') +
  ylab('Objętość') +
  geom_boxplot()
```

Jedna obserwacja znacznie odstaje od reszty i utrudnia odczytywanie danych z wykresu. W naszych dalszych badaniach ją pominiemy.

```{r}
diamonds <- diamonds[-which(diamonds$volume==max(diamonds$volume)),]
```

Ponownie spójrzmy na ten wykres, teraz powinniśmy móc lepiej odczytać wyniki

```{r}
ggplot(diamonds, aes(cut, volume, fill=cut)) +
  labs(title='Wykres pudełkowy objętości w zależności od jakości szlifu ') +
  xlab('Jakość szlifu') +
  ylab('Objętość') +
  geom_boxplot()
```

Również rozmiar zdaje się nie wykazwyać żadnej zależności względem jakości szlifu. Zweryfikujemy to w ramach drugiej hipotezy.

# Hipoteza 1: Im gorszy kolor i poziom przejrzystości diamentu, tym większa jego waga

```{r}
model_1_color <- aov(carat ~ color, diamonds)
print(summary.lm(model_1_color))

model_1_clarity <- aov(carat ~ clarity, diamonds)
print(summary.lm(model_1_clarity))

```

Modele zdają się wskazywać na pewne powiązanie wagi z kolorem oraz przejrzystością. Ponadto widzimy stopniowy wzrost współczynnika przy odpowiednio coraz gorszej przejrzystości. Sam kolor jest w stanie wyjaśnić \~ 9 % całkowitej wariancji, natomiast przejrzystość \~ 14 %. Sprawdźmy, jaki ułamek wariancji potrafi przewidzieć model uwzględniając obie zmienne:

```{r}
model_1_both <- aov(carat ~ color + clarity, diamonds)
print(summary.lm(model_1_both))
```

Model jest w stanie wyznaczyć \~ 23 % wariancji

```{r}
ggplot(diamonds, aes(x = interaction(color, clarity), y = carat)) +
  geom_boxplot(fill = "lightblue", color = "blue") +
  labs(x = "Kombinacja Koloru i Klarowności", y = "Waga Diamentu (carat)",
       title = "Boxplot z Interakcjami dla Wagi Diamentu") +
  theme(axis.text.x = element_text(angle = 90, hjust = 1))
```

Jak widać na powyższym wykresie, kolor i przejrzystość mają dość istotny wpływ na wagę.

# Hipoteza 2: Jakość szlifu nie wpływa na rozmiar diamentów

```{r}
model_2_cut <- aov(volume ~ cut, diamonds)
print(summary.lm(model_2_cut))
# no troche wyplywa

```

Model wykazuje istotne różnice między poszczególnymi jakościami cięcia. Wartość $R^2$ jest natomiast bardzo mała - wynosi około 3 %, co może sugerować, że inne zmienne wpływają na zmienną rozmiar diamentu.

Posortujmy szlif według współczynnika malejąco:

Fair

Premium

Good

Very Good

Sprawdźmy, czy któraś zmienna wpływa na jakość szlifu, tzn. czy dana jakość szlifu jest powiązana z innymi zmiennymi, które w konsekwencji mogą mieć wpływ na rozmiar.

```{r}
ggplot(diamonds,aes(carat,cut,fill=cut))+
  geom_boxplot()

```

Mamy również tą samą kolejność:

Fair

Premium

Good

Very good

Ideal

Waga wydaje się być skorelowana z jakością szlifu, sprawdźmy, czy jest skorelowana modelem ANOVA

```{r}
carat_cut_ANOVA <- aov(carat~cut,diamonds)
summary.lm(carat_cut_ANOVA)


```

Słabo

Być może kolor jest powiązany z jakością cięcia:

```{r}
table(diamonds$cut,diamonds$color)
chisq.test(diamonds$cut,diamonds$color)
```

Jest pewna korelacja sprawdźmy model

```{r}
color_volume_ANOVA <- aov(volume~color,diamonds)
summary.lm(color_volume_ANOVA)
```

Kolor wyjaśnia ponad trzykrotnie więcej wariancji, niż jakość szlifu.

```{r}
table(diamonds$cut,diamonds$color)
chisq.test(diamonds$cut,diamonds$color)

clarity_volume_ANOVA <- aov(volume~clarity,diamonds)
summary.lm(clarity_volume_ANOVA)
```

Jakość szlifu jest powiązana z przejrzystością.

Przejrzystość wyjaśnia ponad 13 % wariancji.

Sprawdźmy, czy dodając jakość szlifu do modelu istotnie zmieni się $R^2$:

```{r}
ANOVA_1<- aov(volume~color+cut,diamonds)
ANOVA_2<- aov(volume~clarity+cut,diamonds)
ANOVA_3<- aov(volume~color+clarity,diamonds)
ANOVA_4<- aov(volume~color+clarity+cut,diamonds)
summary.lm(ANOVA_1)
summary.lm(ANOVA_2)
summary.lm(ANOVA_3)
summary.lm(ANOVA_4)
```

Okazuje się, że model wykorzystując jedynie kolor oraz przejrzystość diamentu jest w stanie uzyskać $R^2$ na poziomie \~ 22.3 %, dodanie jakości szlifu do modelu polepsza model o około jedynie \~ 0.8 %, co wskazuje na dość istotny wpływ omówionych zmiennych na zmienną 'cut'.

Wniosek: Hipotezę przyjmujemy za prawdziwą.

# Hipoteza 3: Na cenę diamentu wpływają wszystkie zmienne poza jakością szlifu

Hipoteza do bani, bo poprzednia mowi ze wpływa na rozmiar, czyli tez na cene

Naszą ostatnią hipotezą będzie sprawdzenie czy wszystkie zmienne (poza jakością szlifu) mają wpływ na cenę diamentu. Zarazem spróbujemy zbudować model najlepiej przewidujący cenę.
